【裁判字號】    97,交抗,1491
【裁判日期】    970930
【裁判案由】    違反道路交通管理處罰條例
【裁判全文】
臺灣高等法院交通事件裁定            97年度交抗字第1491號
抗  告  人
即受處分人  甲○○
上列抗告人因違反道路交通管理處罰條例案件，不服臺灣臺北地
方法院，中華民國97年9月2日所為裁定（97年度交聲字第1530號
），提起抗告，本院裁定如下：
    主  文
抗告駁回。
    理  由
一、原處分意旨略以：本件異議人即受處分人甲○○於民國（下
    同）97年4月9日16時40分，駕駛車牌號碼DD－6000號租賃小
    客車，行經臺北縣土城市○○路○段71316 號路燈前，因有
    肇事致人受傷後逃逸之違規，案經臺北縣政府警察局土城分
    局以受處分人違反道路交通管理處罰條例第62條第3項及第4
    項行為掣單舉發，受處分人於舉發通知單所載應到案日期前
    向原處分機關即交通部公路總局臺北區監理所提出申訴，原
    處分機關函請原舉發單位調查結果，仍認受處分人有前揭違
    規行為，遂於97年5月30日依前揭規定裁處受處分人罰鍰6千
    元，併吊銷駕駛執照，一年內不得考領。
二、異議意旨略以：伊於案發當時真的不知有肇事情事，事後發
    覺也積極聯絡頂埔派出所和交通隊，主動到案說明，並積極
    處理善後，而非蓄意肇事逃逸云云。
三、原處分意旨略以：
  (一)異議人即受處分人甲○○於上揭時地駕駛汽車，不慎與陳盛
    男所騎乘車號CPK－126號機車發生擦撞，致陳盛南及後座所
    載之李月貌均受傷後，竟未下車對陳盛南、李月貌施予必要
    之救護措施並通知警察機關，旋仍繼續駕車駛離現場逃逸之
    事實，業據證人陳盛南、李月貌於97年4 月13日警詢時、證
    人詹坤龍於97年4月9日警詢時分別證述明確，並有道路交通
    事故現場圖、道路交通事故調查報告表、現場照片、車損照
    片等可資佐證（見臺灣板橋地方法院檢察署97年度偵字第13
    990號卷第9至22頁、第29至35頁），且異議人於該案檢察官
    訊問時亦坦承有肇事逃逸之犯行（見上開偵卷第42頁），足
    見異議人確有違反道路交通管理處罰條例第62條第3項及第4
    項肇事逃逸之事實，堪認明確，其事後否認肇事逃逸之情事
    ，與事實不符，不足採憑。
  (二)按行政罰法第26條規定：「一行為同時觸犯刑事法律及違反
    行政法上義務規定者，依刑事法律處罰之。但其行為應處以
    其他種類行政罰或得沒入之物而未經法院宣告沒收者，亦得
    裁處之。前項行為如經不起訴處分或為無罪、免訴、不受理
    、不付審理之裁判確定者，得依違反行政法上義務規定裁處
    之。」此其他種類行政罰，係指違反行政法上之義務應受「
    裁罰性」之「不利處分」，依行政罰法第2 條規定，包括限
    制或禁止行為之吊扣證照處分，及警告性之講習處分。究其
    立法目的，一行為同時觸犯刑事法律及違反行政法上義務規
    定時，由於刑罰與行政罰同屬對不法行為之制裁，而刑罰之
    懲罰作用較強，故依刑事法律處罰，即足資警惕時，實無一
    事二罰再處行政罰之必要，且刑事法律處罰，由司法機關依
    法定程序為之，較符合正當法律程序，應予優先適用，但罰
    鍰以外之沒入或其他種類行政罰，因兼具維護公共秩序之作
    用，為達行政目的，行政機關仍得併予裁處之。
  (三)又被告所犯為死刑、無期徒刑或最輕本刑3 年以上有期徒刑
    以外之罪，檢察官參酌刑法第57條所列事項及公共利益之維
    護，認以「緩起訴」為適當者，得定1年以上3年以下之緩起
    訴期間為緩起訴處分，其期間自緩起訴處分確定之日起算。
    又被告於緩起訴期間內，有下列情形之一者，檢察官得依職
    權或依告訴人之聲請撤銷原處分，繼續偵查或起訴：於期
    間內故意更犯有期徒刑以上刑之罪，經檢察官提起公訴者；
    緩起訴前，因故意犯他罪，而在緩起訴期間內受有期徒刑
    以上刑之宣告者；違背第253條之2第1 項各款之應遵守或
    履行事項者；刑事訴訟法第253條之1第1項、第253條之3第1
    項分別定有明文。準此，被告經檢察官為「緩起訴」處分者
    ，於「緩起訴」之猶豫期間內，其最後是否會被檢察官提起
    公訴，猶懸而未定，意即「緩起訴」處分於猶豫期間內尚未
    具有實質之確定力，檢察官於期間內，可對被告繼續觀察，
    此時若被告顯無反省警惕之情或根本欠缺反省警惕之能力，
    檢察官仍得依職權或依告訴人之聲請，將被告「緩起訴」處
    分撤銷。而行政罰法第26條第2 項規定經「不起訴處分或為
    無罪、免訴、不受理、不付審理」之裁判確定者，始得依違
    反行政法上義務規定裁處之規定，雖不包括「緩起訴」處分
    在內，然「緩起訴」處分之最終使被告免於刑事訴追之效果
    ，與「不起訴」處分效果相同，且依行政罰法第26條第2 項
    之立法意旨，亦必須待緩起訴處分實質確定時，被告才最終
    地確定免於受刑事訴追，原處分機關始得為行政裁罰，亦即
    在緩起訴期間內即猶豫期間期滿前，該緩起訴處分仍有被撤
    銷之可能，此時原處分機關若依法為行政裁決，將使受處分
    人有同時遭受行政處罰及刑事訴追之危險，顯與行政罰法第
    26條規定之立法意旨相違背，應認不得為之，始符其「一事
    不二罰」之意旨。
  (四)本件異議人前述肇事逃逸行為，同時涉犯刑法第185條之4之
    肇事逃逸（公共危險）罪，經臺北縣政府警察局土城分局報
    請臺灣板橋地方法院檢察署檢察官偵查後，業經該署檢察官
    於97年5月26日以97年度偵字第13990號為緩起訴處分，緩起
    訴期間為2 年，被告即受處分人應於收受緩起訴處分執行命
    令通知後2個月內，向地方自治團體臺北縣支付3萬元，該緩
    起訴處分並經檢察官依職權送請再議，由臺灣高等法院檢察
    署檢察長於97年6 月27日以97年度上職議字第7170號處分書
    駁回再議確定在案，此經本院查明屬實，有該緩起訴處分書
    及臺灣高等法院檢察署處分書附於該卷可稽。原處分機關交
    通部公路總局臺北區監理所固以異議人有駕駛汽車肇事致人
    受傷而逃逸之違規行為，於97年5月30日裁處異議人罰鍰6千
    元，並吊銷其駕駛執照，一年內不得考領，然異議人既因同
    一案件，已經檢察官為緩起訴處分，而前開緩起訴處分自97
    年6 月27日起2年即99年6月26日始實質確定，則在緩起訴處
    分期間尚未期滿而未實質確定前，原處分機關就同一事件裁
    處異議人罰鍰6 千元，並吊銷其駕駛執照之處分，依前揭說
    明，其中有關「罰鍰」部分顯與行政罰法第26條第2 項「一
    事不二罰」之規定有違；至依道路交通管理處罰條例第62條
    第4 項、第67條規定裁罰吊銷駕駛執照，一年內不得考領之
    部分，乃屬於行政罰法第26條第1 項但書所稱其他種類行政
    罰，仍應依法裁處之。
  (五)綜上所述，本件異議人確有駕駛汽車肇事致人受傷而逃逸之
    違規行為，異議人否認上情雖無理由，然異議人之同一違規
    行為既經檢察官為緩起訴處分確定，並命繳納支付3 萬元，
    依前揭說明，在緩起訴處分期間尚未期滿而未實質確定前，
    原處分機關裁處異議人罰鍰6 千元部分，於法自有未合。從
    而，本件異議雖無理由，然原處分既有上開違誤及不當之處
    ，自應撤銷原處分，並依道路交通管理處罰條例第62 條第4
    項、第67條之規定，另行裁處如主文第2 項所示，以資適法
    。
四、抗告意旨略以：抗告人於車禍當時真的沒有發覺有異，迄到
    達飯店後，始發現車後保險桿有擦撞痕跡，刑事案件調查時
    ，是經檢察官諭知如果認罪事情比較好處理，對抗告人也較
    好。另抗告人以開租賃車接送飯店、機場客人為業，如吊銷
    駕駛執照，抗告人將斷了生計，請給抗告人一條生路云云。
五、惟查：
  (一)按94年2月5日公布、95年2月5日施行之行政罰法第26 條第1
    項規定「一行為同時觸犯刑事法律及違反行政法上義務規定
    者，依刑事法律處罰之。但其行為應處以其他種類行政罰或
    得沒入之物而未經法院宣告沒收者，亦得裁處之」。究其立
    法目的，一行為同時觸犯刑事法律及違反行政法上義務規定
    時，由於刑罰與行政罰同屬對不法行為之制裁，而刑罰之懲
    罰作用較強，故依刑事法律處罰，即足資警惕時，實無一事
    二罰再處行政罰之必要，且刑事法律處罰，由法院依法定程
    序為之，較符合正當法律秩序，應優先適用，但罰鍰以外之
    沒入或其他種類行政罰，因兼具維護公共秩序之作用，為達
    行政目的，行政機關仍得併予裁處。再者，其他種類行政罰
    ，係指違反行政法上之義務應受「裁罰性」之「不利處分」
    ，依行政罰法第2 條規定，包括剝奪或消滅資格、權利之吊
    銷證照處分。次按道路交通管理處罰條例第62條第3 項前段
    規定：「汽車駕駛人駕駛汽車肇事致人受傷或死亡者，應即
    採取救護措施及依規定處置，並通知警察機關處理，不得任
    意移動肇事汽車及現場痕跡證據，違反者處新臺幣（下同）
    3千元以上9 千元以下罰鍰。」，又該條第4項前段規定：「
    前項駕駛人肇事致人受傷而逃逸者，吊銷其駕駛執照」，同
    例條第67條第3 項並規定：「汽車駕駛人，曾依本條例其他
    各條規定吊銷駕駛執照者，1 年內不得考領駕駛執照。」。
  (二)本件抗告人前述肇事逃逸行為，除經抗告人於偵查中所是認
    ，並有證人陳盛南等人之證述及道路交通事現場圖等證據可
    資佐證，抗告人違反道路交通管理處罰條例第62條第3 項及
    第4 項肇事逃逸之事實，應可認定。而其行為因同時涉犯刑
    法第185條之4之肇事逃逸罪，嗣亦經臺灣板橋地方法院檢察
    署檢察官以97年度偵字第13990 號為緩起訴處分，緩起訴期
    間為2 年，被告即抗告人應於收受緩起訴處分執行命令通知
    後2個月內，向地方自治團體臺北縣支付3萬元，並經確定在
    案。揆諸前揭說明，抗告人既因同一駕駛汽車肇事致人受傷
    而逃逸之行為同時觸犯刑事法律及違反行政法上義務，其中
    刑事部分並經臺灣板橋地方法院檢察署檢察官為緩起訴處分
    ，同時命抗告人向地方自治團體臺北縣支付3 萬元，基於「
    一事不二罰」之行政罰原則，自不得依行政規定逕予裁罰。
    從而，原處分機關逕以抗告人駕駛汽車肇事致人受傷而逃逸
    ，處罰鍰6千元，尚有未洽。至吊銷駕駛執照，1年內禁考部
    分，乃裁罰性之不利處分，為維護交通安全，加強救護，減
    少被害人之死傷，促使駕駛人於肇事後，能對被害人即時救
    護，故依行政罰法第26條第1 項但書之規定，仍得裁處之。
    是抗告人抗告意旨執陳詞辯稱不知有肇事之情，偵查中亦經
    檢察官曉諭始為認罪云云，尚難憑採。至其所辯如經吊銷駕
    照將影嚮生計乙節，其情雖然可憫，仍無從執為有利於抗告
    人之認定。
六、綜上所述，抗告人確有於上揭時、地駕駛汽車肇事致人受傷
    而逃逸之違規行為，然原處分機關依道路交通管理處罰條例
    第62條第4項之規定，裁處抗告人罰鍰6千元之部分，顯與前
    揭行政罰法第26條第1 項明文所示之「一事不二罰」規定有
    違，即不能認為允當，是原審將原處分撤銷，另為裁定抗告
    人甲○○汽車駕駛人，駕駛汽車肇事致人受傷而逃逸，吊銷
    駕駛執照，1 年內禁考，於法並無不合。本件抗告意旨徒為
    指摘，均無理由，應予駁回。
應依道路交通案件處理辦法第26條、刑事訴訟法第412 條，裁定
如主文。
中    華    民    國    97    年     9    月    30    日
                  刑事第十庭    審判長法  官  楊炳禎
                                      法  官  陳博志
                                      法  官  李春地
以上正本證明與原本無異。
不得再抗告。
                                      書記官  蘇秋
中    華    民    國    97    年    9     月    30    日


司法院資訊處製作；財團法人民間司法改革基金會備份。
